【裁判字號】    91,訴,3168
【裁判日期】    920312
【裁判案由】    誣告
【裁判全文】
臺灣高雄地方法院刑事判決                        九十一年度訴字第三一六八號
    公  訴  人  臺灣高雄地方法院檢察署檢察官
    被      告  乙○○
    選任辯護人  柳聰賢律師
右被告因誣告案件，經檢察官提起公訴（九十一年度偵字第一二二○號），本院判決
如左：
    主  文
乙○○無罪。
    事  實
一、公訴意旨略以：被告乙○○與案外人薛欽銓為母子關係，而薛欽銓則為告訴人甲
    ○○之夫，緣薛欽詮與告訴人於民國八十七年六月十八日向法院訴請判決離婚，
    詎被告為維護其子薛欽銓，明知薛欽銓因向告訴人及兒子薛森耀借有鉅款未還，
    業由薛欽銓於八十六年七月二十日，將其所有之高雄市○○區○○段第一五三二
    之八地號土地所有權狀（下稱系爭土地所有權狀）及薛欽銓所有之所有權狀及投
    資之相關資料，一併交由告訴人保管，以供擔保借款之償還，並未遺失，竟於八
    十八年十一月一日具狀向本院提出自訴，誣指告訴人於八十七年六月二十七日，
    在高雄市左營區○○○路一五四號，趁薛欽銓不在之際，擅自打開保管箱，將前
    述所有權狀等資料竊走，迄今拒不返還。嗣經本院以八十八年度自字第六○八號
    審理時，被告自知理虧，始當庭撤回自訴。因認被告涉有刑法第一百六十九條第
    一項誣告罪嫌云云。
二、公訴人認被告涉有上開犯行，係以：(1)告訴人之指述；(2)薛欽銓出具之借據、借
    款同意書、保管條、被告自訴狀、本院八十九年二月十九日高貴刑午八八自六○
    八字第六四一八號函等證據資料，為其論斷之依據。又被告經本院合法傳喚，未
    於審判期日到庭，故未為任何答辯。
三、按「犯罪事實應依證據認定之，無證據不得推定其犯罪事實」、「不能證明被告
    犯罪或其行為不罰者，應諭知無罪之判決」，刑事訴訟法第一百五十四條、第三
    百零一條第一項分別定有明文。又刑法第一百六十九條第一項誣告罪之成立，除
    誣告內容為虛偽外，尚須足使被誣告者有受刑事或懲戒處分之危險者，方有可能
    構成本罪，若無此項危險，雖意在使人受刑事或懲戒處分，亦不構成誣告罪。故
    如逾越告訴期間之告訴，抑或對於不得提起自訴之案件而提起自訴，縱其申告內
    容係屬虛偽，但在法律上已無從引起國家審判權之發動，被誣告者當不至受有刑
    事或懲戒處分之危險，即難論以誣告之罪名（參見最高法院四十四年度台上字第
    六五三號判例、四十八年度台非字第四七號判決、八十八年度台上字第二九○八
    號判決）。
四、本院審酌：
  (一)按「於直系血親、配偶、同財共居親屬或其他五親等內血親或三親等內姻親之間
    ，犯竊盜罪者，須告訴乃論」，刑法第三百二十四條第二項定有明文。又「告訴
    乃論之罪，其告訴應自得為告訴之人知悉犯人之時起，於六個月內為之」、「告
    訴或請求乃論之罪，已不得為告訴或請求者，不得再行自訴」，刑事訴訟法第二
    百三十七條第一項、第三百二十二條亦分別定有明文。
  (二)經查，被告於八十八年十一月一日向本院自訴告訴人涉有竊盜罪嫌，經本院以八
    十八年度自字第六○八號審理，其自訴內容略稱：被告所有之系爭土地所有權狀
    及薛欽銓之所有權狀等資料，係放置於高雄市左營區○○○路一五四號房屋之保
    險箱中，詎告訴人竟在八十七年六月二十七日返回上開房屋時，將系爭土地所有
    權狀及薛欽銓之所有權狀等資料擅自取走，迄今仍不返還，因認告訴人涉有刑法
    第三百二十條第一項普通竊盜罪等語，業經本院依職權調閱上開案卷查核屬實。
    觀諸被告上開自訴內容，其係認定告訴人於八十七年六月二十七日擅自取走系爭
    所有權狀等資料之行為構成竊盜罪，惟被告就其所認告訴人此部分之行為，亦前
    於八十八年一月六日向本院提出民事訴訟，請求告訴人應將系爭所有權狀等資料
    返還，有被告之起訴狀乙份在卷可稽，足見被告應至遲於八十八年一月六日即已
    知悉告訴人係其指陳之竊盜行為人。其次，告訴人與薛欽銓於八十七年六月二十
    七日當時仍係夫妻，有民事判決書二份在卷可稽，而被告係薛欽銓之母，其與告
    訴人間當有直系姻親關係，而告訴人既行竊被告之系爭所有權狀等資料，依首開
    法律規定，告訴人上開竊盜案件應屬告訴乃論之案件。然則，被告直至八十八年
    十一月一日始向本院提起上開竊盜案件之自訴，業如前述，顯然已逾六個月之告
    訴期間，依法已不得告訴，自亦不得提起自訴，被告提起該竊盜案件之自訴，本
    院當應諭知不受理之判決而無從發動審判權。是以，被告應係得悉該竊盜案件之
    告訴期間已逾，已不得提起自訴，始會在八十九年一月二十日該案調查中當庭撤
    回自訴，此觀諸該案承辦法官於審理單上批載：告訴乃論之罪雖已逾告訴期間才
    提起自訴，惟仍得撤回自訴，本案報結等語（參見該案卷第四二頁），更見其明
    。基此而論，被告對於告訴人所提之上開竊盜自訴，既已逾告訴期間而不得提起
    自訴，揆諸本院前揭說明，縱其自訴內容虛偽不實，告訴人仍無受有刑事處分之
    危險，即無從對被告以誣告罪相繩。
  (三)其次，告訴人指稱被告於八十八年五月三日始知悉所謂告訴人竊盜乙事，並聲請
    調閱前揭竊盜案件之庭訊錄音帶予以查明。經查，被告應至遲於八十八年一月六
    日即已知悉告訴人係其所指陳之竊盜行為人，已如上述，自非迄至八十八年五月
    三日始得知此事。又因前揭竊盜案件業已確定，該案件之庭訊錄音帶已依司法院
    所發布之法庭錄音辦法第七條除去錄音，自無從再勘驗查證，仍難認告訴人上開
    所指為真。告訴人另陳明被告可能並未提起前揭竊盜自訴，而係其子薛欽銓擅自
    所提，故請求本院再次命被告到庭應訊乙節，惟查，縱被告誣告告訴人竊盜，仍
    不至使告訴人受有刑事處分之危險，尚與誣告罪之要件有間，被告之行為應屬不
    罰而應諭知無罪，前已詳述，本院以為自無須再命被告到庭應訊。又即便告訴人
    上開所陳乙節為真，該竊盜案之自訴既非被告所提，則被告顯然亦不構成本件誣
    告犯行，仍應諭知無罪判決，從而結論既無不同，本院認無再傳喚被告到庭應訊
    之必要，附此敘明。
五、綜上所述，被告提起前揭告訴乃論之竊盜自訴，已逾告訴期間，不得再提起自訴
    ，其之自訴顯然未使告訴人受有刑事處分之危險，縱被告申告有所虛偽不實，其
    所為仍與誣告罪之要件不符，故被告之行為應屬不罰，本院自應為無罪判決之諭
    知。
六、末查，本件係應諭知無罪之案件，故被告經合法傳喚，雖未於審判期日到庭，但
    本院仍得依刑事訴訟法第三百零六條之規定，不待被告陳述，逕行判決。
據上論斷，應依刑事訴訟法第三百零一條第一項、第三百零六條，判決如主文。
本案經檢察官王朝弘到庭執行職務。
中      華      民      國      九十二      年      三      月   十二   日
                                臺灣高雄地方法院刑事第七庭
                                    法  官  陳信旗
右判決正本證明與原本無異。
如不服本判決，應於送達後十日內，向本院提出上訴狀。
                                    書記官  張家榮
中      華      民      國      九十二      年      三      月   十二   日


司法院資訊處製作；財團法人民間司法改革基金會備份。
